【裁判字號】    98,金,25
【裁判日期】    981217
【裁判案由】    返還融資借貸款
【裁判全文】
臺灣臺北地方法院民事判決                98年度金字第25號
原      告  日盛證券股份有限公司
法定代理人  戊○○
訴訟代理人  丙○○
            乙○○
被      告  丁○○
訴訟代理人  黃淑芬律師
被      告  甲○○
上列當事人間返還融資借貸款事件，本院於九十八年十一月二十
三日言詞辯論終結，判決如下：
    主  文
被告應連帶給付原告新台幣佰壹拾壹萬捌仟貳佰貳拾玖元及自
民國98年2月24日起至清償日止，按年息6.65%計算之利息。
訴訟費用由被告負擔。
本判決第一項於原告以新台幣壹佰零肆萬元或同面額之日盛國際
商業銀行無記名可轉讓定存單為被告供擔保後，得假執行；但被
告如於假執行程序實施前，以佰壹拾壹萬捌仟貳佰貳拾玖元為
原告預供擔保，得免為假執行。
    事  實  及  理  由
一、原告起訴主張：
    被告甲○○為向原告融資買賣股票，於民國94年7月7日至原
    告八德分公司開立帳號11399-7號之信用交易帳戶，並授權
    被告丁○○下單，被告丁○○並承諾對因處理被告甲○○買
    賣有價證券致原告受有損害時，願負連帶賠償責任。嗣被告
    丁○○於97年5月5日委託原告融資買進捷泰股票599張，同
    年10月至12月間融資賣出捷泰股票25張，融資金額為新臺幣
    ( 下同)939萬元，惟自98年1月9日起被告甲○○之信用帳戶
    融資維持率低於120%，經原告通知於98年1月9日補繳款項，
    被告甲○○未依約繳款，原告遂依法處分融資擔保品抵償，
    尚欠3,118,229元，扣抵被告甲○○帳戶餘額16,255元，被
    告甲○○尚有3,118, 229元未清償，被告丁○○為此應負連
    帶清償責任，迭經催討無效，提起本件訴訟等情。並聲明：
    被告應連帶給付原告3,118,229元及自98年2月24日起至清償
    日止，按週年利率6.65%該算之利息；願供現金或日盛國際
    商業銀行可轉讓定存單為擔保請准宣告假執行。
二、被告則抗辯：
  (一)被告甲○○則以：對原告主張之事實不爭執，有簽立授權書
    下單，因被告丁○○介紹其買賣股票，又稱捷泰股票僅有丁
    ○○始能下單，故委託之丁○○並因此收受佣金；但其賣受
    捷泰股票後，因股價低落無人承買，無法售出；同意原告之
    請求，但現沒錢清償等語置辯。
  (二)被告丁○○則以：不爭執有簽立授權書，惟被告僅係代理被
    告甲○○向原告為下單融資購買系爭股票，並未告知被告甲
    ○○捷泰股票僅有丁○○始能下單，其契約係成立於原告與
    被告甲○○間，其效力直接對於被告甲○○發生，本件因違
    約所生之賠償請求應向被告甲○○主張，與身為代理人之被
    告無涉。再依授權書內文解釋，被告並無須就被告甲○○違
    約情事負連帶損害賠償責任，原告主張被告應與被告祁雲負
    連帶賠償責任，顯係扭曲授權書原意，不當擴大被告之責任
    ，並無可採。縱系爭授權書之文意解釋致被告應負連帶賠償
    責任，然此亦係屬原告單方提供之定型化契約，並加重被授
    權人責任，對被授權人造成重大不利益且顯失公平，依民法
    第247條之1規定，應為無效。再被告若事先被告知代理他人
    下單需負連帶賠償責任，被告絕無可能同意為被告甲○○下
    單，原告要求代理人負擔連帶賠償責任並不合理且違背民法
    第148條規定，為權利濫用，其訴為無理由等語置辯。並聲
    明：1.原告之訴駁回。2.如受不利判決，願供擔保請准宣告
    免為假執行。
三、兩造不爭執事項：
   (一)被告甲○○為向原告融資買賣股票，於94年7月7日至原告
     八德分公司開立帳號11399-7號之信用交易帳戶，被告甲○
     ○、丁○○並簽立授權書，由被告甲○○委任被告丁○○
     代理其委託原告買賣股票 (原證一、原證二)。
   (二)被告丁○○於97年5月5日委託原告融資買進捷泰股票599
     張，同年10月至12月間融資賣出捷泰股票25張，融資金額
     為939萬元，嗣被告甲○○信用帳戶融資維持率低於120%
     ，經原告通知於98年1月9日補繳款項，被告甲○○未依限
     繳款，經原告處分擔保品並扣抵其帳戶餘額後，尚結欠
     3,118,929元。
四、被告二人所簽署之授權書係記載，「授權人茲委任被授權人
    得個別/共同代理本人（本公司）委託貴公司買賣、申購有
    價證券、辦理交割（給付結算）及其他相關之行為，所有因
    而衍生之一切權利、義務及法律責任均由授權人負責，絕無
    異議。被授權人並承諾，因代理授權人處理上開特別委任事
    務，因而致貴公司受有損害者，願對貴公司負連帶責任，被
    授權人與授權人間有任何爭執，該與貴公司無涉」，此有授
    權書可稽。被告丁○○雖主張授權書第一段已記載一切權利
    、義務、法律責任均由本人負責，且被授權人於委任事項致
    原告受損害時始須負責，故被授權人僅於代理行為有違約或
    逾越授權範圍致原告受損害時始負賠償責任云云，然查：
  1.依該授權書之結構，其第一段係由授權人對原告所為之承諾
    （所有因而衍生之一切權利、義務及法律責任均由授權人負
    責），第二段則係由被授權人對原告所為之承諾（因代理授
    權人處理上開特別委任事務，因而致貴公司受有損害者，願
    對貴公司負連帶責任），結構安排上已無從認為由授權人負
    責之範圍被授權人即無庸負責。是以被告丁○○主張違約交
    割責任依第一段應由授權人負責，伊無庸負責云云，尚乏所
    據。
  2.再者，第二段所載被授權人之負責範圍，係「因代理授權人
    處理上開特別委任事務，因而致貴公司受有損害者」，而被
    授權人下單後授權人未依約清償融資，文義上亦屬因授權人
    所處理之委任事務（下單）所致原告之損害。該段並無限制
    僅於被授權人逾越授權範圍或違反委任契約時始須負責之記
    載，被告丁○○之主張與授權書第二段之文義亦屬有間。
  3.況且，於被告丁○○違背委任契約或逾越授權範圍之情況，
    被告丁○○依法應對原告負責，乃民法第110 條所明文，根
    本無庸被告丁○○為任何承諾，反而係授權人甲○○應否負
    責（授權人是否確未授權、實際授權範圍為何、有無表見代
    理等），易有爭執，始有以契約特別加以明文約定之必要。
    易言之，於此種情況，有必要特以契約明文約定令其負責者
    ，應係授權人而非被授權人，然第二段明文記載係被授權人
    對原告之承諾（「被授權人並承諾...」），由此亦顯見本
    段所規範之狀況，斷非被告丁○○所稱逾越授權範圍之情況
    ，而係依法被告丁○○應否負責易有爭執之他種情況。
  4.末按，授權書第二段明示被授權人係就因處理上開特別委任
    事務所致原告之損害，與授權人「連帶」負責。而所謂連帶
    債務，係指數人負「同一債務」，明示對於債權人各負全部
    給付之責任者，為連帶債務，民法第272條規定甚明。易言
    之，所謂「連帶負賠償責任」，前提上即係就授權人應負責
    之債務，被授權人承諾負連帶責任。而「買賣、申購有價證
    券、辦理交割（給付結算）及其他相關之行為」（按未依約
    繳納融資款亦屬之）係授權人應負責之項目，依「連帶負賠
    償責任」之承諾，更無從將此等項目排除於被授權人之負責
    範圍外。
  5.綜上，依授權書之記載，被告丁○○就被告甲○○未依約清
    償融資款之債務，應連帶負賠償之責。
五、被告丁○○另主張授權書之約定係單方面加重被授權人責任
    ，對被授權人造成重大不利益且顯失公平，違反民法第247
    條之1，應屬無效云云，然查，授權書有關被授權人連帶負
    責之約定，於被授權人並無逾越權限之情況下，究其實質亦
    無非屬保證之約定，亦即被授權人就授權人之債務，負連帶
    保證之責任。而保證本即屬片務契約，且為民法債編制訂以
    來始終明文允許之契約類型，自不得僅以此契約加重被告丁
    ○○之責任，即謂其對伊造成重大不利、顯失公平而無效，
    否則豈非認為所有保證契約均屬無效，其不合理無庸贅言。
    更有甚者，授權他人代為買賣畢竟非親自買賣，縱被授權人
    未逾越授權範圍，本人就買賣之控制程度畢竟遠不及親自下
    單。申言之，被授權者之判斷畢竟非本人之判斷，證券市場
    走勢瞬息萬變，於二人對證券走勢看法不同，而授權人不及
    另給被授權人指示之情況下，即有可能發生其所為買賣與本
    人親為之結果不同之情況。加以若被授權者無須對交易結果
    負責，其對投資風險之感受度必較本人為低，其下單謹慎之
    程度即難期待與須承擔所有盈虧之本人相同，甚且有可能從
    事更為風險性之買賣，產生較本人親自買賣更高之投資風險
    。而於證券交易之情況，投資人違約將對券商造成損害（蓋
    券商依法有履行交割之義務），於槓桿比例較高之融資融券
    買賣，一旦客戶違約交割，券商之風險較現券買賣更高（蓋
    客戶以相同資金可買賣之股票價值更高，一旦無力清償，可
    能違約之金額亦更高），若再以授權他人買賣之方式為之，
    將進一步提高券商之風險。於本件授權他人買賣之情況，原
    告以授權書要求被告丁○○就被告甲○○之違約責任連帶負
    責，衡諸此一授權行為確已實質上提升被告甲○○之違約風
    險，進而提升原告之營業風險，且原告要求被告丁○○負擔
    者，無非為民法所允許之保證責任，雖係以定型化契約之方
    式為之，亦不能認為有何對被授權人造成重大不利益且顯失
    公平之情況。從而，被告丁○○主張授權書違反民法第247
    條之1，應屬無效云云，要無可採。
六、被告丁○○復主張原告以授權書令被告負連帶責任構成權利
    濫用云云，然查，本件授權行為確有實質上提升被告甲○○
    之違約風險，進而提升原告之營業風險之情況，於此情況下
    ，原告要求被告丁○○負擔者連帶保證責任，無非係控制風
    險保障自身債權之合法行為，自不得認為係屬權利濫用。
七、更有甚者，證券交易本即應以親自下單為原則，投顧投信業
    給與投資人專業建議、接受投資人委託操作，其自設立、營
    運、內稽內控均有嚴格法令規範，更須接受主管機關嚴格之
    外部監督，除此等經特許設立之投信投顧業以外，一般人更
    不得擅自代客操作，而所謂授權他人代為下單之行為，性質
    上與代客操作往往僅一線之隔，授權範圍愈大，淪為代客操
    作之後門之可能性愈高，於法秩序上、金融監理上，以及投
    資人保障上，本即無加以鼓勵、確保其可能性之必要；反面
    言之，對於被授權為他人從事證券買賣、申購、交割（給付
    結算）及其他相關之行為者課以愈嚴格之責任，愈可預防藉
    授權代為買賣之名行代客操作之實之行為，與公共利益相符
    ，更無認為該授權書無效之理。
八、被告甲○○與原告定有融資融券契約，並授權被告丁○○代
    為買賣，嗣因未依約補足擔保維持率，原告陸續處分擔保品
    ，於98年2月20日處分最後一批擔保品後，仍有如訴之聲明
    所示之差額及利息未受清償，有融資融券契約書、授權書、
    自辦資券餘額追補差額表、交割憑單在卷可稽，並為兩造所
    不爭，被告丁○○復依授權書之約定，應就被告甲○○之違
    約連帶負清償責任。從而，原告依融資融券契約、授權書之
    約定，請求被告連帶給付3,118,229元及自98年2月24日起至
    清償日止，按週年利率6.65%該算之利息，即屬有據，應予
    准許。
九、兩造陳明願供擔保請為宣告假執行或免為假執行，經核均與
    規定相符，爰分別酌定相當之擔保金額予以宣告。
十、因本案事證已臻明確，兩造其餘主張陳述及所提之證據，均
    毋庸再予審酌，附此敘明。
十一、據上論斷：原告之訴為有理由，並依民事訴訟法第七十八
      條、第三百九十條第二項、第三百九十條第二項，判決如
      主文。
中    華    民    國    98    年    12    月    17    日
                  民事第三庭    法  官  陳怡雯
以上正本係照原本作成。
如對本判決上訴，須於判決送達後20日內向本院提出上訴狀。
中    華    民    國    98    年    12    月    17    日
                                書記官  鄭美華

司法院資訊處製作；財團法人民間司法改革基金會備份。
